【裁判字號】    98,小上,8
【裁判日期】    980429
【裁判案由】    履行契約
【裁判全文】
臺灣嘉義地方法院民事判決  98年度小上字第8號
上  訴  人  甲○○
被 上訴 人  清眼堂企業有限公司
法定代理人  乙○○
上列當事人間請求履行契約事件，上訴人對於民國98年1月21日
本院嘉義簡易庭98年度嘉小字第34號第一審小額民事判決提起上
訴，本院裁定如下：
    主  文
上訴駁回。
第二審訴訟費用新臺幣壹仟伍佰元由上訴人負擔。
    事 實 與 理 由
一、上訴人起訴主張：
（一）上訴人分別於民國93年4月30日、94年12月1日，與被上訴
      人簽訂經銷合約書，向被上訴人購買眼鏡（眼鏡之規格原
      告得自由選擇），約定價金共為新臺幣（下同）12萬元。
      原告則交付12張支票，每張票面金額為1萬元，共計12萬
      元，上開支票業經被告領取完畢。依據兩造所簽訂之經銷
      合約書第2條及第5條之規定，上訴人可訂購被上訴人第一
      營業處所代理之所有品牌產品、簽約期間被上訴人若中斷
      貨源，上訴人可逕行止付開立票額，雙方不得異議。故上
      訴人得自由選擇公司所代理之一切品牌產品，且選擇權為
      上訴人，若被上訴人不願配合交付、更換上訴人所選擇之
      貨物，則上訴人亦得逕行止付票額；上訴人曾於97年2月
      間因被上訴人所交付之5支眼鏡不符上訴人所需而退回被
      上訴人公司要求換貨，雖被上訴人僅同意其中3支得換貨
      ，但由被上訴人此次換貨之行為比對經銷合約書第2條之
      規定，足見雙方有約定上訴人有種類之債選擇特定之權利
      ，然於97年11月間，因被上訴人所交付上訴人之眼鏡中，
      其中竟有37支眼鏡不符規格，故上訴人以託運之方式寄回
      給被上訴人，行使訂購所有被上訴人品牌產品之權利，但
      被上訴人竟將系爭37支眼鏡未附理由退回給上訴人，被上
      訴人中斷貨源之行為致上訴人之診所無法順利配合適規格
      眼鏡給客戶，嚴重影響診所營運，經上訴人於97年11月6
      日寄發存證信函，要求被上訴人履行契約，逾期即依法解
      約，並請求返還已付價金及利息，詎料被上訴人迄今均置
      若罔聞，顯已給付遲延，該遲延之給付對上訴人已無任何
      利益，上訴人自得依法請求不履行而生之損害，經核對，
      上訴人所兌現給被告之金額中，被上訴人交付上訴人之眼
      鏡並由上訴人使用出售之金額為50,430元，尚有69,570元
      之貨物尚未給付，依契約第5條約定，上訴人得止付票款
      ，今上訴人既已全部給付被上訴人，則上訴人應得請求被
      上訴人賠償價差69,570元等語。
（二）二審除主張援引原審之書狀及陳述外，並補稱：
   1、上訴人係於出貨日起90天內請求退回公司銷帳，但遭被上
      訴人拒絕，此有上訴人之郵局存證信函載明：「…97年2
      月間因有5支眼鏡規格不合退回公司。貴公司於97年4月中
      退回原貨2支，業務員張鴻文稱公司無法退貨，其願自行
      處理，後未再補貨，至今尚未處理…。」等語。按諸被告
      之出貨單內記載：「即日起售服框及零件自出貨日起90日
      內，請退回公司銷帳，逾期概不受理」足徵，上訴人於2
      月間收到系爭眼鏡後，於90日內（即4月中）主張退貨，
      被上訴人自應有退貨義務，惟被上訴人卻拒絕退貨，自已
      違約，上訴人自得主張損害賠償，有上揭存證信函為證，
      原審判決就上開存證信函均視而未見，顯已違背法令至明
      。
   2、原審判決違反選擇之債之法令：
    (1)按民法第208條規定「於數宗給付中得選定其一者，其選
      擇權屬於債務人。但法律另有規定或契約另有訂定者，不
      在此限。」同法第209條「債權人或債務人有選擇權者，
      應向他方當事人以意思表示為之。」
    (2)雙方約定上訴人得訂購被上訴人第1營業處所代理之所有
      品牌產品（第2條）、簽約期間被告若中斷貨源，上訴人
      可逕行止付開立票額，雙方不得異議（第5條）。故上訴
      人得自由選擇公司代理之一切品牌產品（即眼鏡），依法
      應屬種類之債，且未經上訴人選擇，故上訴人自得主張選
      擇之權利。今被上訴人所交之眼鏡未經上訴人選擇，故上
      訴人自得主張選擇之權利。今被上訴人所交之眼鏡未經上
      訴人選擇前逕行交給上訴人，上訴人自得就不合契約所定
      之品質、價值之眼鏡，除行使上開90日之換貨期限外，並
      得主張選擇之權限，故被上訴人應就上訴人拒絕收回之眼
      鏡退回，並將上訴人選擇之眼鏡交付與上訴人，惟被上訴
      人竟拒絕此契約義務，上訴人自得主張逾期即依法解約，
      並請求返還已付價金及利息。詎料，原判決對上開法令依
      據均視而未見，並違反選擇之債之規定，上訴人自得執此
      違反法令而提起上訴。
    (3)原審判決謂：「『即日起售服框及零件自出貨日起90日內
      ，請退回公司銷帳，逾期概不受理』有原告提出之出貨單
      一紙為證，此乃補充契約之規定，惟原告主張退貨之貨品
      ，自原告受領時起算，已逾1年6月，顯然已超過出貨單所
      定之90日。」惟上訴人確於90日內主張權利，此有上開存
      證信函所載為憑，原審判決顯有判決理由不備之違法。
（三）並聲明：1.原判決廢棄。2.上開廢棄部分，被上訴人清眼
      堂企業有限公司應給付上訴人69,570元，及自訴狀送達翌
      日起至清償日止，按週年利率百分之5計算之利息。3.第1
      審廢棄部分及第2審訴訟費用由被上訴人負擔。
二、被上訴人則以：
（一）其交貨給上訴人已超過1年半，規格是否符合不可能超過1
      年半才主張，如依上訴人之算法，就是賣剩的眼鏡就要退
      貨，但是兩造間不是成立寄賣契約，當然不能就剩下退貨
      給我們，上訴人主張產品規格不符要求退貨，如果規格不
      合，怎可能1年半才發現等語，資為抗辯。
（二）二審除主張援引原審之書狀及陳述外，並補稱：
   1、不同意上訴人解除契約，我們已依約供貨給上訴人，所以
      沒有中斷貨源的問題。至於上訴人主張97年4月21日、97
      年7月15日兩造曾退換貨云云。這5支鏡架我們並沒有接受
      退貨，而是上訴人私下請業務員處理銷售，所以鏡架並沒
      有回到我們公司，而且業務員有幫他處理2支鏡架，3支鏡
      架業務員還是退還給上訴人。
   2、兩造並無隨時可以無條件退換貨之交易習慣。
（三）並聲明：1.駁回上訴。2.上訴費用由被上訴人負擔。
三、爭點事項：
（一）不爭執事項：
   1、上訴人分別於93年4月30日、94年12月1日，與被上訴人簽
      訂經銷合約書，向被上訴人購買眼鏡（眼鏡之規格原告得
      自由選擇），約定價金共為12萬元。原告則交付12張支票
      ，每張票面金額為1萬元，共計12萬元，上開支票業經被
      告領取完畢。
   2、依據兩造所簽訂之經銷合約書第2條及第5條之規定，上訴
      人可訂購被上訴人第一營業處所代理之所有品牌產品、簽
      約期間被上訴人若中斷貨源，上訴人可逕行止付開立票額
      ，雙方不得異議。
   3、97年11月間，因被上訴人所交付上訴人之眼鏡中，其中有
      37支眼鏡因銷售不佳，上訴人以託運之方式退貨寄回予被
      上訴人，而行使訂購所有被上訴人品牌產品之權利。被上
      訴人將系爭37支眼鏡未附理由再退回予上訴人。
   4、上開37支眼鏡之價格為119,450元。
（二）爭執事項：
   1、兩造間眼鏡經銷合約是否屬選擇之債？
   2、兩造是否存有無條件退換貨之交易習慣？
   3、被上訴人將換貨之系爭37支眼鏡未附理由退回給上訴人，
      是否屬中斷貨源之違約行為？
四、兩造間眼鏡經銷合約是否屬選擇之債？
（一）按所謂選擇之債，係指於數宗給付中，得選定其一宗為給
      付標的之債。查，依兩造於93年4月30日、94年12月1日簽
      訂經銷合約書之合約內容第2、5點「甲方（指上訴人）可
      訂購乙方（指被上訴人）第一營業處所代理之所有品牌產
      品」、「簽約期間乙方若中斷貨源，甲方可逕行止付開立
      票額，甲乙雙方不得異議」所示，即上訴人於合約之金額
      範圍，可自行選購被上訴人第一營業處所代理之任何產品
      ，是兩造間眼鏡經銷合約應屬選擇之債無誤。
（二）次按選擇之債，因選擇權人之選擇，而成為單純之債。系
      爭經銷合約固屬選擇之債，惟經上訴人選擇購買特定之鏡
      框後，即成為單純之債，非可謂上訴人可再任意選擇更換
      鏡框。
五、兩造是否存有無條件退換貨之交易習慣？
（一）依系爭經銷合約書所示，兩造並無約有可退換貸之約定。
      又上訴人寄予被上訴人之存證信函中第二項亦提及：「貴
      公司於97年4月中退回原貨2支，業務員張鴻文稱公司無法
      退貨，其願自行處理，後未再補貨，至今尚未處理」，此
      有存證信函可證（見上訴狀之證物）。據此足證業務員張
      鴻文確有向上訴人提起並無法退貨之事實。另證人即系爭
      經銷合約之業務員張鴻文證稱：「原則上依公司規定是不
      可以換貨，但業務人員為了做生意方便，所以業務人員當
      初都是拿了4、5百支的鏡框讓上訴人及他太太挑選他們喜
      歡的鏡框，而且還會在之後的3、4個月之間讓他們作少部
      份鏡框的調整換貨，但是都不能超過一年半的時間，這些
      我們都有告訴上訴人，如果是貨品有瑕疵的話，則是百分
      之百的退貨」等語（見98年3月26日筆錄第4頁）。互核證
      人所述，就本件系爭經銷合約是否可無條件退換貨所述與
      系爭經銷合約之約定、被上訴人主張及上述存證信函所述
      相符，且證人實際參與本件交易過程，復與當事人間並無
      任故舊恩怨，亦與本件訟爭結果並無任何利益糾葛，復無
      任何偏袒之動機，當不致為偏袒任何一方而為虛偽陳述，
      而無端捲入兩造之紛爭，或招致受偽證罪追訴處罰危險之
      理，是其證述應屬真實可採。據上足證，兩造之系爭經銷
      合約並無可退貨之約定。
（二）上訴人主張被上訴人曾接受5支超過售服期甚久之眼鏡退
      貨，顯見兩造之約定係屬無條件退貨等情，然此為被上訴
      人所否認。且證人張鴻文證稱：「退貨那5支的鏡架是我
      自己處理的，所以其實公司不知道，我有把鏡框的錢還給
      公司，所以等於那5支鏡框是我買走的，但是因為上訴人
      退貨的鏡架愈來愈多，我沒有辦法處理，後來就沒有再接
      受等語（見98 年3月26日筆錄第4、5頁）。是上訴人固曾
      退貨，然係業務員自行吸收，非公司接受退貨。且兩造多
      年曾有經常性之交易，廠商為鞏固與與客戶間之關係，往
      往就少部分之個案會接受契約約定以外之要求，在所多有
      ，自不得僅因少數個案，即認兩造曾合意變更契約之約定
      ，上訴人此部分主張，自無足取。
（三）上訴人主張被上訴人之出貨單內記載：「即日起售服框及
      零件自出貨日起90日內，請退回公司銷帳，逾期概不受理
      」，此有上訴人於原審提出之出貨單一紙為證（見原審卷
      第29頁），此乃補充契約之規定。而上訴人主張其係於出
      貨後90日內退貨云云。然查，上訴人自承退貨之貨品，自
      受領時起算，已逾1年6月（見原審卷第22頁）。又依銷退
      貨明細表所示（見原審第29頁），上訴人係96年11月20日
      最後進貨金額850元，則自96年11月20日最後進貨日迄上
      訴人於97年11月間將37支鏡框寄還退貨予被上訴人，已有
      1年，實已逾90日之期限。是縱使上訴人可退貨，然亦已
      逾90日之期限。
（四）綜上所述，兩造並無存有無條件退換貨之約定或交易習慣
      ，縱使上訴人可退貨，惟已逾90日之期限。
六、被上訴人將換貨之系爭37支眼鏡未附理由退回予上訴人，是
    否屬中斷貨源之違約行為？
（一）依2份系爭經銷合約所載，其總銷售之金額為12萬元，如
      含贈品共計131,000元，而被上訴人已出貨共133,185元予
      上訴人（含由業務員自行吸收之5支金額5,950元），此有
      銷退貨明細表影本可證（見原審第29頁），是被上訴人出
      貨之金額已逾系爭經銷合約之金額，並無中斷貨源之違約
      行為。
（二）如上所述，兩造並無可無條件退換貨之約定或交易習慣，
      則被上訴人將上訴人欲換貨之系爭37支眼鏡未附理由退回
      予上訴人，自無違約之情事，是被上訴人並無中斷貨源予
      上訴人之違約行為。
七、核上所述，兩造並無可無條件退換貨之約定或交易習慣，縱
    使上訴人可退貨，惟已逾90日之期限。是上訴人以兩造經銷
    合約書第2條、第5條之規定，主張「若被上訴人不願配合更
    換上訴人所選擇之貨物，則上訴人得逕行止付票額」而解除
    契約，請求被上訴人給付69,570元，及自訴狀送達翌日起至
    清償日止，按週年利率百分之5計算之利息，自無理由，從
    而原審為駁回上訴人之請求及假執行之聲請，並無不合。上
    訴意旨指摘原判決不當，求予廢棄改判，為無理由，應予駁
    回。
八、末按於小額訴訟之上訴程序，法院為訴訟費用之裁判時，應
    確定其費用額，民事訴訟法第436條之19第1項、第436條之
    32第1項所明定。本件上訴人之上訴，既經駁回，關於第二
    審訴訟費用自應由上訴人負擔，又本件第二審訴訟費用即上
    訴裁判費為1,500元，應由上訴人負擔，爰併予判決如主文
    第2項所示。
九、據上論結，依民事訴訟法第436條之32第1項、第2項、第436
    條之19第1項、第449條第1項、第78條，判決如主文。
中    華    民    國    98    年    4     月    29    日
                      民一庭審判長法  官  林世芬
                                  法  官  柯月美
                                  法  官  馮保郎
以上正本係照原本作成。
本判決不得上訴。
中    華    民    國    98    年    4     月    29    日
                                  書記官  王立梅


司法院資訊處製作；財團法人民間司法改革基金會備份。
